【裁判字號】    96,訴,888
【裁判日期】    970430
【裁判案由】    返還不當得利等
【裁判全文】
臺灣桃園地方法院民事判決               96年度訴字第888號
原      告  財團法人台灣省台北縣觀音山凌雲禪寺
法定代理人  甲○○
訴訟代理人  江肇欽律師
            黃淑琳律師
複  代理人  乙○○
被      告  丙○○
上列當事人間請求返還不當得利事件，本院於民國97年4 月10日
言詞辯論終結，判決如下：
    主  文
被告應給付原告新台幣貳萬柒仟伍佰玖拾伍元，及自民國九十六
年六月二十七日起至清償之日止，按年息百分之五計算之利息，
暨自民國九十六年六月二十七日起，按年給付原告新台幣伍仟伍
佰壹拾玖元。
原告其餘之訴駁回。
訴訟費用由被告負擔百分之四十二，餘由原告負擔。
本判決第一項得假執行。但被告如以新台幣貳萬柒仟伍佰玖拾伍
元為原告預供擔保，得免為假執行。
    事實及理由
甲、程序方面：
一、本件被告經合法通知，無正當理由未於言詞辯論期日到場，
    核無民事訴訟法第386 條各款所列情形，爰依原告聲請，由
    其一造辯論而為判決。
二、按訴狀送達後，原告不得將原訴變更或追加他訴，但擴張或
    減縮應受判決事項之聲明者，不在此限，民事訴訟法第255
    條第1 項第3 款定有明文。本件原告起訴時原請求被告應給
    付原告新台幣（下同）58,608元，及自起訴狀繕本送達被告
    之翌日起至清償日止，按年息5%計算之利息，並自起訴狀繕
    本送達被告之翌日起，按年給付原告9,768 元，嗣於本院審
    理時，將聲明變更為被告應給付原告66,225元，及自起訴狀
    繕本送達被告之翌日起至清償日止，按年息5%計算之利息，
    並自起訴狀繕本送達被告之翌日起，按年給付原告11,037元
    ，經核其此部分聲明變更僅單純擴張應受判決事項之聲明，
    合於民事訴訟法第255 條第1 項第3 款之規定，應予允許。
貳、實體部分：
一、本件原告主張：
  (一)坐落於桃園縣中壢市○○段中壢老小段2-161 及2- 137地號
    土地（下稱161 、137 地號土地，合稱為系爭土地）為其所
    有，然被告所有門牌號碼為桃園縣中壢市○○路271 -2號建
    物（下稱系爭建物）越界建築至系爭土地上，並分別無權占
    用如附圖所示161 地號土地面積2 平方公尺及137 地號土地
    面積0.26平方公尺。
  (二)按無法律上之原因而受利益，致他人受損害者，應返還其利
    益；因故意或過失，不法侵害他人之權利者，負損害賠償責
    任，民法第179 條前段、第184 條第1 項前段分別定有明文
    。而無權占用他人之土地，可以獲得相當於租金之利益，為
    社會通常之觀念，故其自得本於侵權行為及不當得利之法律
    關係，請求被告給付相當於租金之不當得利損害金。又系爭
    建物雖係供作一般居住使用，然因系爭建物坐落於桃園縣中
    壢市區內，交通便利、附近工商業繁榮、生活機能非常良好
    ，因此，在計算被告無權占用之不當得利損害金時，應按系
    爭土地申報地價之10% 為適當，且由於161 及137 地號土地
    自92年起至95年止之之申報地價均各自為新台幣（下同）61
    ,050 元 ，而96年之申報地價則各自為48,840元，被告自92
    年起至95年止，每年因占用系爭土地所應給付原告之損害金
    均為13,797元，96年應給付原告之損害金則為11,037元{ 計
    算式：自92年起至95年止之每年損害金：61,050x （2+0.26
    ）x10%=13,797 ；48,840x （2+0.26）x10%=11,037）}，上
    述5 年之損害金合計為66,225元。此外，因被告無權占用原
    告所有系爭土地之情形仍繼續存在，且不可能立即將系爭土
    地返還與原告，故原告一併請求被告自本件起訴狀繕本送達
    後，按年給付原告11,037元（計算方式係按前述96年度之損
    害額定之）。爰依民法第179 條前段、第184 條第1 項前段
    規定，求為判決並聲明：被告應給付原告66,225元，及自起
    訴狀繕本送達被告之翌日（即96年6 月27日）起至清償日止
    ，按年息5 % 計算之利息，並自起訴狀繕本送達被告之翌日
    起，按年給付原告11,037元，另陳明本件請依職權宣告假執
    行。
二、被告經合法通知，無正當理由未於言詞辯論期日到場，亦未
    提出書狀作何聲明或陳述。
三、經查，原告主張之前揭事實，業據其提出與所述相符之土地
    登記第2 類謄本2 件、現場照片4 張為證（參見本院卷第14
    、20 167 至168 頁），復經本院於96年11月15日會同內政
    部國土測繪中心人員至現場履勘，並囑託鑑測被告占有系爭
    土地之情形，有勘驗筆錄及鑑定書各1 件在卷可稽（參見本
    院卷第152 至153 、173 至176 頁），而被告已於相當時期
    受合法之通知，既未於言詞辯論期日到場，亦未提出書狀作
    何聲明、陳述以供本院審酌，依民事訴訟法第280 條第3 項
    前段準用同條第1 項前段規定，視同被告對於原告主張之事
    實自認，是堪信原告之前揭主張為真實。
四、按土地所有人得依不當得利法則向無權占用其土地之人請求
    返還相當於租金之損害金，惟其數額，除以申報地價為基礎
    外，尚須斟酌基地之位置、工商業繁榮之程度及占用人利用
    土地之經濟價值及所受利益等項，並與鄰地租金相比較，以
    為決定，並非必達申報地價年息百分之10之最高額（最高法
    院88年度台上字第3331號及88年度台上字第1894號判決意旨
    參照）。查原告主張被告無權占用如附圖所示之土地一事，
    業經本院認定無訛，已如前述。又被告未曾支付任何使用對
    價予原告，被告自受有相當於租金之利益，原告則因而受有
    相當於租金之損害，被告占用原告所有系爭土地，已符合不
    當得利之法律構成要件，原告自得依不當得利之法律關係，
    請求被告返還自起訴狀繕本送達被告之日起（即96年6 月26
    日）起回溯5 年間相當於租金之利益。查被告所有之系爭建
    物係供個人住家使用，且附近僅有少數店家，經濟並不繁榮
    ，生活機能亦非便利，有原告提供之現場照片6 張在卷可佐
    （參見本院卷第167 至168 頁），復經本院會同內政部國土
    測繪中心人員於96年11月15日履勘屬實，本院審酌被告使用
    土地之面積、現況等一切情事，認為原告因被告使用系爭土
    地所受之損害以土地申報總價額年息5% 計算為適當。又161
    及137 地號土地自92年起至96年止之申報地價每平方公尺均
    各自為48,840元，有系爭土地之地價第2 類謄本2 紙在卷可
    憑（參見本院卷第145 至146 頁）。從而，原告請求被告給
    付如附件所載自96年6 月26日起回溯5 年之損害金，及自96
    年6 月27日起至清償日止，按年息5 % 計算之利息，暨自96
    年6 月27日起，按年計算之損害金（計算方式詳如附件），
    均屬有據。
五、綜上所述，原告依不當得利之法律關係，請求被告給付27,5
    95元，及自96年6 月26日起至清償日止，按年息5%計算之利
    息，暨自96年6 月27日起，按年給付5,519 元之損害金，為
    有理由，應予准許，逾此範圍所為之請求，為無理由，應予
    駁回。
六、就原告勝訴部分，金額在500,000 元以下，應依職權宣告得
    假執行，並酌定相當擔保金額宣告得免為假執行。
七、據上論結，本件原告之訴為一部有理由，一部無理由，依民
    事訴訟法第385 條第1 項前段、第79條、第389 條第1 項第
    5 款、第392 條第2 項，判決如主文。
中    華    民    國    97    年    4     月    30    日
                  民事第一庭    法  官  林哲賢
上為正本係照原本作成。
如對本判決上訴，須於判決送達後20日內向本院提出上訴狀
中    華    民    國    97    年    4     月    30    日
                                書記官  羅美英
附件：（元以下四捨五入）
被告於161 地號土地上占有面積2 平方公尺，另占有137 地號土
地，面積0.26平方公尺，合計占有系爭土地面積為2.26平方公尺
，故被告每年所獲不當得利為5,519 元（2.26×48,840×5%＝5,
519） ，5 年之不當得利總額為27,595元（5,519x5=27,595）。


司法院資訊處製作；財團法人民間司法改革基金會備份。
